ACORDAO-COMPLETO-2409273

ACÓRDÃO 6711/2020 ATA 20/2020 - SEGUNDA CÂMARA

VISTOS, relatados e discutidos estes autos de Tomada de Contas Especial instaurada pelo Fundo Nacional de Saúde (FNS) , em desfavor de Christian Atos Farias de Oliveira, na condição de empresário individual, em razão da aplicação irregular dos recursos repassados a Christian Atos Farias de Oliveira/Droga Rio, no âmbito do Programa Farmácia Popular do Brasil - Aqui Tem Farmácia Popular (PFPB) , no período de janeiro/2011 a abril/2012;
ACORDAM os Ministros do Tribunal de Contas da União, reunidos em Sessão de 2ª Câmara, diante das razões expostas pelo Relator, com fundamento nos arts. 1º, inciso I; 12, § 3º; 16, inciso III, alíneas "b" e "c"; 19; 23, inciso III; 28, inciso II; e 57 da Lei 8.443/92, c/c os arts. 209, 210 e 214, inciso III, alínea "a"; e 267 do Regimento Interno do Tribunal, em:
9.1. considerar revel o Sr. Christian Atos Farias de Oliveira, com fundamento no § 3º, art. 12, Lei 8.443/1992;
9.2. julgar irregulares as contas do Sr. Christian Atos Farias de Oliveira, condenando-o ao pagamento das importâncias abaixo especificadas, fixando-lhe o prazo de 15 (quinze) dias, a contar da notificação, para que comprove, perante o Tribunal (art. 214, III, a, do Regimento Interno) , o recolhimento das referidas quantias aos cofres do Fundo Nacional de Saúde, atualizadas monetariamente e acrescidas dos juros de mora, calculados a contar das datas indicadas até o dia do efetivo recolhimento do débito, na forma prevista na legislação em vigor:
	VALOR ORIGINAL (R$) 
	DATA DA OCORRÊNCIA

	2.860,38 
	24/02/2011

	115,83
	24/02/2011

	57,74
	24/02/2011

	2.267,08 
	31/03/2011

	67,07
	31/03/2011

	2.955,18 
	25/04/2011

	11,40
	25/04/2011

	77,87
	25/04/2011

	4.786,97 
	31/05/2011

	200,70
	31/05/2011

	3,77
	31/05/2011

	7.245,39 
	29/06/2011

	85,35
	29/06/2011

	28,20
	29/06/2011

	6.632,01 
	10/08/2011

	57,80
	10/08/2011

	5.091,39 
	31/08/2011

	64,20
	31/08/2011

	10,80
	31/08/2011

	6.526,61 
	28/09/2011

	31,20
	28/09/2011

	12,00
	28/09/2011

	6.813,56 
	18/11/2011

	70,95
	18/11/2011

	42,72 
	18/11/2011

	5.208,15 
	09/12/2011

	112,92
	09/12/2011

	2,40 
	09/12/2011

	7.362,60 
	30/12/2011

	122,97 
	30/12/2011

	87,16 
	30/12/2011

	7.431,84 
	13/02/2012

	104,88 
	13/02/2012

	4,80 
	13/02/2012

	7.411,38 
	14/03/2012

	30,60 
	14/03/2012

	31,02 
	14/03/2012

	6.613,00 
	27/03/2012

	116,52 
	27/03/2012

	132,76 
	27/03/2012

	7.205,66 
	27/04/2012

	162,42 
	27/04/2012

	31,50 
	27/04/2012

	3.244,05 
	12/06/2012

	34,80 
	12/06/2012

	7,20 
	12/06/2012

	1.066,69 
	14/06/2012

	13,77 
	14/06/2012

	26,73 
	14/06/2012

9.3. aplicar ao Sr. Christian Atos Farias de Oliveira a multa prevista no art. 57 da Lei 8.443/1992, no valor de R$ 15.000,00 (quinze mil reais) , fixando-lhe o prazo de 15 (quinze) dias, a contar da notificação, para que comprove, perante o Tribunal, o recolhimento da dívida ao Tesouro Nacional, atualizada monetariamente a contar da data deste Acórdão até o dia o efetivo recolhimento, caso não seja paga no prazo ora fixado, na forma da legislação em vigor;
9.4. autorizar, desde logo, nos termos dos arts. 26 e 28, inciso II, da Lei 8.443/1992:
9.4.1. o pagamento das dívidas em até 36 (trinta e seis) parcelas mensais e consecutivas, se solicitado pela responsável, fixando-se o vencimento da primeira em 15 (quinze) dias, a contar do recebimento da notificação, e o das demais a cada 30 (trinta) dias, devendo incidir sobre cada uma delas os encargos legais devidos, na forma prevista na legislação em vigor, sem prejuízo ao vencimento antecipado do saldo devedor em caso de não comprovação do recolhimento de qualquer parcela, conforme prevê o art. 217, § 2º, do Regimento Interno deste Tribunal;
9.4.2. a cobrança judicial das dívidas, caso não atendida a notificação;
9.5. dar ciência desta deliberação ao responsável e ao Procurador-Chefe da Procuradoria da República no Estado de São Paulo, para as providências que entender cabíveis.

Tomada de Contas Especial instaurada pelo(a) FUNDO NACIONAL DE SAÚDE - MS em razão de Não comprovação da regular aplicação dos recursos repassados pela União, Gestão de bens, dinheiros ou valores públicos, Assistência Farmacêutica / Programa Farmácia Popular do Brasil (nº da TCE no sistema: 314/2018).

Segunda Câmara

Fundo Nacional de Saúde - MS.

3. Interessados/Responsáveis:
3.1. Responsáveis: Christian Atos Farias de Oliveira (06.245.448/0001-51); Christian Atos Farias de Oliveira (XXX.701.628-XX).

13.1. Ministros presentes: Ana Arraes (Presidente), Augusto Nardes, Aroldo Cedraz (Relator) e Raimundo Carreiro.
13.2. Ministros-Substitutos presentes: Marcos Bemquerer Costa e André Luís de Carvalho.

AROLDO CEDRAZ

Adoto como Relatório e transcrevo a seguir a instrução de peça 39, com a qual anuiu o corpo dirigente da SecexTCE (peças 40 e 41) , bem como o Ministério Público junto ao Tribunal (peça42) :
"INTRODUÇÃO
Cuidam os autos de tomada de contas especial instaurada pelo Fundo Nacional de Saúde (FNS) , em desfavor de Christian Atos Farias de Oliveira, na condição de empresário individual, em razão da aplicação irregular dos recursos repassados a Christian Atos Farias de Oliveira/Droga Rio (CNPJ 06.245.448/0001-51) , no âmbito do Programa Farmácia Popular do Brasil - Aqui Tem Farmácia Popular (PFPB) , no período de janeiro/2011 a abril/2012.
HISTÓRICO
2.  	O presente processo originou-se das constatações contidas no Relatório de Auditoria 15.547 (peça 23) e anexos (peças 1-3) do Departamento Nacional de Auditoria do SUS - Denasus, realizada na Christian Atos Farias de Oliveira/Droga Rio (CNPJ 06.245.448/0001-51) , localizada no município de Braganca Paulista/SP, com o objetivo de atender demanda da Procuradoria da República em Bragança Paulista e da Divisão de Auditoria do Rio de Janeiro (DIAUD RJ/DENASUS/SGEP/MS)  Secretaria de Ciência, Tecnologia e Insumos Estratégicos - MS/SCTIE/DAF para avaliar a execução do programa por parte da referida farmácia. A auditoria abrangeu o período de janeiro/2011 a abril/2012 e constatou, à época, dano ao erário de R$ 92.681,99 (peça 23, p. 12) , devido às seguintes irregularidades: 
a)  registro de dispensação de medicamentos e correlatos, sem a comprovação da aquisição por meio de notas fiscais, no valor original de R$ 90.721,94;
b)  falta de apresentação de cupons vinculados e suas respectivas receitas médicas; irregularidades nas dispensações registradas nas receitas e/ou respectivos cupons vinculados, tais como, falta de cupom, receita sem data ou data vencida, sem nome do médico ou seu CRM ou sua assinatura, ou dados ilegíveis; no valor original de R$ 1.960,05.
3.	O detalhamento do débito realizado pelo Denasus consta da peça 23, p. 13-28.
4.	O Relatório Completo do Tomador de Contas 91/2018 (peça 26) , acompanhando entendimento do Denasus, caracterizou a responsabilidade da Christian Atos Farias de Oliveira/Droga Rio (CNPJ 06.245.448/0001-51) , solidariamente com a pessoa física do Sr. Christian Atos Farias de Oliveira (CPF XXX.701.628-XX) .
4.1.	Conforme relatado na instrução inicial (peça 32, p. 6) , deve ser proposta a responsabilização apenas da pessoa física do empresário Christian Atos Farias de Oliveira (itens 36 a 38 daquela instrução) . 
5.	O Relatório de Auditoria 69/2018 do Controle Interno (peça 27, p. 1-3) retrata as questões relatadas no Relatório de Tomada de Contas Especial 91/2018.
6.	Diante disso, a Secretaria de Controle Interno certificou a irregularidade das contas (peça 28) , acompanhado do parecer do dirigente do órgão de controle interno (peça 29) , tendo o Ministro de Estado da Saúde, Sr. Luiz Henrique Mandetta, registrado o conhecimento das conclusões daquele órgão de controle interno (peça 30) . A responsabilização foi devidamente inscrita no Siafi, mediante a Nota de Lançamento 2018NS021933, em 11/4/2018 (peça 18) .
7.	A presente tomada de contas especial foi autuada no TCU em 4/4/2019, dando início à fase externa da TCE.
8.	Na instrução precedente (peça 32) , foi proposta a citação do Sr. Christian Atos Farias de Oliveira, na condição de empresário individual, em razão das irregularidades descritas no item 2 desta instrução. 
ANÁLISE DOS PRESSUPOSTOS DE PROCEDIBILIDADE DA IN/TCU 71/2012
Verificação de Eventual Prejuízo ao Contraditório e Ampla Defesa
9.	Verifica-se que não há prejuízo ao contraditório e ampla defesa, uma vez que não houve o transcurso de mais de dez anos desde o fato gerador sem que tenha havido a notificação dos responsáveis pela autoridade administrativa federal competente (art. 6º, inciso II, c/c art. 19 da IN/TCU 71/2012, modificada pela IN/TCU 76/2016) , pois os recursos transferidos e as despesas impugnadas referem-se aos exercícios de 2011 a 2012, e os responsáveis foram notificados sobre as irregularidades pela autoridade administrativa competente conforme descrito no Relatório Completo do Tomador de Contas Especial 91/2018 (peça 26, p. 7-8) . 
Valor de Constituição da TCE
10.	Verifica-se, também, que o valor atualizado do débito apurado (sem juros) em 1/1/2017 é de R$ 131.360,89, portanto superior ao limite mínimo de R$ 100.000,00, na forma estabelecida conforme os arts. 6º, inciso I, e 19 da IN/TCU 71/2012, modificada pela IN/TCU 76/2016.
VERIFICAÇÃO DA EXISTÊNCIA DE OUTROS DÉBITOS
11.	Em atenção ao comando contido no item 9.4 do Acórdão 1772/2017-TCU-Plenário, de relatoria do Exmo. Ministro-Substituto Augusto Sherman Cavalcanti, e em atendimento ao disposto no art. 6º, § 1º, da Instrução Normativa TCU 71/2012, informa-se que não foi constatada a existência de outros débitos imputáveis aos responsáveis arrolados nestes autos em demais processos em tramitação no Tribunal.
EXAME TÉCNICO
Esgotamento da via administrativa do Ministério da Saúde para ressarcimento do dano
12.	Preliminarmente, oportuno consignar que, nos termos do art. 23, § 1º, do Decreto 7.827/2012, que regulamenta a Lei Complementar 141/2012, e item 9.3.5.2 do Acórdão 1072/2017-TCU-Plenário (Relator Min. Bruno Dantas) , foram esgotadas, na via administrativa de controle interno do Ministério da Saúde, as medidas para ressarcimento do dano, conforme as notificações relacionadas no item "V" do relatório do tomador, expedidas visando a regularização das contas e o ressarcimento do dano (peça 26, p. 7-8) .
Caracterização das irregularidades geradoras do dano ao erário
13.	Extrai-se da situação sintetizada na seção "histórico" desta instrução que o tomador de contas identificou como ilícito gerador do dano as seguintes irregularidades:
	a) Ocorrência 1: registro de dispensação de medicamentos e correlatos, no âmbito do Programa Farmácia Popular do Brasil, sem a comprovação da aquisição por meio de notas fiscais;
	Valor histórico: R$ 90.721,94;
	Dispositivos violados: §§ 2º do art. 27 da Portaria/GM/MS 184/2011;
	Responsável: Christian Atos Farias de Oliveira (CPF XXX.701.628-XX) 
	Condutas: não atender aos requisitos formais de guarda e apresentação dos documentos comprobatórios das dispensações, não os apresentando quando solicitado pelos órgãos de controle; beneficiar-se do recebimento de pagamentos por despesas não comprovadas;
	Evidência: Relatório de Auditoria nº 15.547 (peça 23, p. 1-35) e seus anexos (peças 1-3) ;
	b) Ocorrência 2: falta de apresentação de cupons vinculados e suas respectivas receitas médicas; irregularidades nas dispensações registradas nas receitas e/ou respectivos cupons vinculados, tais como, falta de cupom, receita sem data ou data vencida, sem nome do médico ou seu CRM ou sua assinatura, ou dados ilegíveis;
	Valor histórico: R$ 1.960,05;
	Dispositivos violados: arts. 24, 25, 26 e 27 da Portaria/GM/MS 184/2011;
	Responsável: Christian Atos Farias de Oliveira (CPF XXX.701.628-XX) ;
	Condutas: efetuar dispensação de medicamentos com base em documentação irregular ou incompleta; beneficiar-se do recebimento de pagamentos por despesas comprovadas mediante documentos irregulares;
	Evidência: Relatório de Auditoria nº 15.547 (peça 23, p. 1-35) e seus anexos (peças 1-3) .
14.	Conforme discorrido a seguir no tópico desta peça instrutória intitulado "Responsabilização da Pessoa Física dos Empresários Individuais, Sócios e Dirigentes dos Estabelecimentos Comerciais e Individualização das Condutas", está devidamente caracterizada a responsabilidade de cada pessoa, física e jurídica, incluída na relação de responsáveis desta tomada de contas especial, tendo em vista a natureza jurídica da drogaria, bem como o papel que as pessoas físicas exerciam à frente do negócio.
Responsabilização da Pessoa Física dos Empresários Individuais, Sócios e Dirigentes dos Estabelecimentos Comerciais e Individualização das Condutas
15.	Em pesquisa à base de dados de Acórdãos do TCU, localiza-se três processos julgados referentes ao Programa Farmácia Popular do Brasil que já tiveram acórdãos publicados, os TCs Processo 002.874/2014-8, Processo 003.274/2013-6 e Processo 030.027/2017-9. Em todos esses processos foi considerada a responsabilização solidária do representante legal e da empresa, não se vislumbrando motivo para entendimento diverso.
16.	Em raciocínio convergente, embora não se veja de pronto no arcabouço jurídico estabelecido para o Programa Farmácia Popular do Brasil condições inequívocas para o enquadramento in totum na Súmula TCU 286, quando a pessoa jurídica de direito privado responde solidariamente com seus administradores pelos danos causados ao erário na aplicação desses recursos, entende-se cabível invocar aquele entendimento considerando uma situação fática e continuada, amparada em seguidas portarias e concertações com as farmácias participantes, caracterizando uma ação pública, com recursos públicos a elas transferidos.
17.	Em julgado mais recente (Acórdão 5259/2018-TCU-1ª Câmara, relator Ministro Vital do Rêgo, proferido no TC Processo 030.027/2017-9) , os posicionamentos da unidade técnica, do Ministério Público Junto ao TCU e do Relator foram uníssonos por considerar o caráter convenial conferido às avenças firmadas com farmácias e drogarias privadas pelo Programa Farmácia Popular do Brasil, o que corrobora a citação da pessoa jurídica em solidariedade com a pessoa física dos seus administradores. Cita-se trecho do voto condutor do referido Acórdão:
	Com relação à matéria de fato, como bem ressaltou o MPTCU, a norma que instituiu o PFPB (art. 2º, inciso II, da Portaria 184/2011, sucedido pelo art. 2º, inciso II, Portaria 111/2016) atribuiu ao programa, expressamente, a natureza de convênio, por meio do qual é outorgado ao particular (farmácia ou drogaria integrante da rede privada) a gestão de recursos públicos. Assim, ao assumir voluntariamente o múnus público de gestão de recursos do PFPB, o particular se submete à obrigação de prestar contas, conforme disposto no artigo 70, parágrafo único, da Constituição, e, eventual responsabilização em caso mau uso dos recursos geridos, consoante dispõe o artigo 71, inciso II, da CF/1988.
	Nesse contexto, compartilho o entendimento do MPTCU, no sentido de que, ao se considerar a gestão de recursos públicos no âmbito de uma pessoa jurídica de direito privado, as decisões das pessoas naturais administradoras dessa pessoa jurídica determinam a destinação a ser dada àqueles recursos públicos. Isso faz com que, além da pessoa jurídica, também seus administradores sejam obrigados, pessoalmente, a comprovar a regular aplicação dos recursos públicos submetidos às suas decisões, a exemplo do que deliberou esta Corte no Acórdão 8969/2016-TCU-Segunda Câmara (Rel. Min. Raimundo Carreiro) .
18.	Tal entendimento se aplica integralmente nos casos em que o estabelecimento comercial farmacêutico é uma sociedade por quotas de responsabilidade limitada (Ltda.) , devendo ser chamados aos autos a pessoa jurídica em solidariedade com as pessoas físicas dos sócios- administradores, com suas responsabilidades restritas aos períodos de administração, bem como nos casos de empresa individual de responsabilidade limitada (Eireli) , chamando essa pessoa jurídica em solidariedade com a pessoa física do dirigente.
19.	Há também os casos de farmácias e drogarias estabelecidas sob a natureza jurídica de empresário individual, onde a pessoa física (empresário) responde por todos os atos, fatos, direitos e obrigações decorrentes da atividade empresarial desempenhada, inclusive com seu patrimônio pessoal. Nesse caso não há personalidade jurídica de direito privado. Os empresários individuais se equiparam a pessoa jurídica apenas para fins fiscais, nos termos do art. 2º do Decreto-Lei 1.706, de 23 de outubro de 1979.
20.	Nesses casos, não há que se falar da aplicação da Súmula 286-TCU, tampouco da desconsideração da personalidade jurídica, pois está claro que não há pessoa jurídica nessa relação, bastando então constar da relação de responsáveis dos autos a pessoa física do empresário individual.
21.	Nesse sentido já se manifestou esta Corte de Contas, no Acórdão 2737/2013-TCU-Plenário, da relatoria do Min. Augusto Sherman Cavalcanti:
	14. Como consta da manifestação do Secretário da Serur, o empresário é pessoa física, titular da empresa, e, no caso de empresário individual não há personalidade jurídica diversa, "logo, não há que se falar em pessoa jurídica, mas, apenas, em pessoa física."
	15. Nesse sentido, conforme consignado nos Acórdão 1563/2012-TCU-Plenário, 1870/2010 - Primeira Câmara e 615/2008 - Segunda Câmara, a empresa individual não tem personalidade diversa e separada do titular, constituindo uma única pessoa e um único patrimônio.
22.	O caso concreto tratado nesta TCE envolve o estabelecimento comercial Christian Atos Farias de Oliveira/Droga Rio, CNPJ 06.245.448/0001-51, que está constituído sob a natureza jurídica de empresário individual, devendo assim ser responsabilizado apenas a pessoa física do Sr. Christian Atos Farias de Oliveira, CPF XXX.701.628-XX.
23.	Considerando os ilícitos acima identificados, a imputação de responsabilidade atende aos pressupostos estabelecidos na jurisprudência desta Corte de Contas. Com efeito, há elementos para individualizar as condutas, o nexo de causalidade entre estas e as irregularidades geradoras do dano e está caracterizada a atuação, no mínimo culposa, dos responsáveis, conforme resumido na matriz de responsabilização anexa a esta instrução e demonstrado na descrição das ocorrências listadas no tópico retro "Caracterização das Irregularidades Geradoras do Dano ao Erário".
24.	Em primeira análise, portanto, encontram-se elementos probatórios nos autos que autorizam a responsabilização do Sr. Christian Atos Farias de Oliveira, CPF XXX.701.628-XX, na condição de empresário individual.
25.	Na seara do Direito Financeiro, é cediço que cabe ao responsável (neste caso, o estabelecimento comercial e seus administradores) demonstrar, por meio da documentação exigida nos normativos do PFPB, a boa e regular aplicação dos recursos públicos federais geridos no âmbito do referido programa, ainda que tais recursos financeiros lhes tenham sido repassados posteriormente à dispensação dos medicamentos, pois fora feito com base nas informações prestadas pelo estabelecimento comercial farmacêutico à luz das exigências previamente estabelecidas e aceitas pelo ente privado.
26.	Cabia à pessoa aqui responsabilizada comprovar, por meio de documentos hábeis (notas fiscais de entrada, receitas médicas, cupons vinculados, cupons fiscais, etc.) , que as dispensações de medicamentos respeitaram os normativos do programa.
Verificação do Prazo de Prescrição da Pretensão Punitiva
27.	Observa-se não ter ocorrido a prescrição da pretensão punitiva por parte do TCU que, nos termos do entendimento firmado no Acórdão 1441/2016-TCU-Plenário (Rel. Ministro Benjamin Zymler) , subordina-se ao prazo geral de prescrição indicado no art. 205 do Código Civil, qual seja, dez anos contados a partir da data de ocorrência da irregularidade sancionada, nos termos do art. 189 do Código Civil. As irregularidades discutidas nesta TCE ocorreram nos exercícios de 2011 e 2012, portanto há menos de 10 anos.
Análise das Citações
28.	A instrução precedente concluiu pela citação do responsável (peça 32) , e foi feita conforme autorizado pelo Secretário (pronunciamento, peça 34) , por meio do ofício n. 5050/2019-TCU/Secex-TCE, de 2/7/2019 (peça 36) . O expediente encaminhado ao responsável foi recepcionado no endereço constante do sistema CPF da Receita Federal (AR, peça 37) .
29.	Assim, apesar de o responsável ter sido considerado notificado do expediente que lhe foi encaminhado, não atendeu a citação, não se manifestando quanto às irregularidades apontadas.
30.	Transcorrido o prazo regimental fixado e mantendo-se inerte o aludido responsável, impõe-se que seja considerado revel, dando-se prosseguimento ao processo, de acordo com o art. 12, § 3º, da Lei 8.443/1992.
31.	Cumpre tecer breves considerações sobre a forma como são realizadas as comunicações processuais no TCU. A esse respeito, destacam-se o art. 179, do Regimento Interno do TCU (Resolução 155, de 4/12/2002) e o art. 4º, inciso III, § 1º, da Resolução TCU 170, de 30 de junho de 2004, in verbis:
Art. 179. A citação, a audiência ou a notificação, bem como a comunicação de diligência, farse-ão:
I - mediante ciência da parte, efetivada por servidor designado, por meio eletrônico, fac-símile, telegrama ou qualquer outra forma, desde que fique confirmada inequivocamente a entrega da comunicação ao destinatário;
II - mediante carta registrada, com aviso de recebimento que comprove a entrega no endereço do destinatário;
III - por edital publicado no Diário Oficial da União, quando o seu destinatário não for localizado
 (...) 
Art. 3º As comunicações serão dirigidas ao responsável, ou ao interessado, ou ao dirigente de órgão ou entidade, ou ao representante legal ou ao procurador constituído nos autos, com poderes expressos no mandato para esse fim, por meio de:
I - correio eletrônico, fac-símile ou telegrama;
II - servidor designado;
III - carta registrada, com aviso de recebimento;
IV - edital publicado no Diário Oficial da União, quando o seu destinatário não for localizado, nas hipóteses em que seja necessário o exercício de defesa".
Art. 4º. Consideram-se entregues as comunicações:
I - efetivadas conforme disposto nos incisos I e II do artigo anterior, mediante confirmação da ciência do destinatário;
II - realizadas na forma prevista no inciso III do artigo anterior, com o retorno do aviso de recebimento, entregue comprovadamente no endereço do destinatário;
III - na data de publicação do edital no Diário Oficial da União, quando realizadas na forma prevista no inciso IV do artigo anterior.
§ 1º O endereço do destinatário deverá ser previamente confirmado mediante consulta aos sistemas disponíveis ao Tribunal ou a outros meios de informação, a qual deverá ser juntada ao respectivo processo.
32.	Bem se vê, portanto, que a validade da citação via postal não depende de que o aviso de recebimento seja assinado pelo próprio destinatário da comunicação, o que dispensa, no caso em tela, a entrega do AR em "mãos próprias". A exigência da norma é no sentido de o Tribunal verificar se a correspondência foi entregue no endereço correto, residindo aqui a necessidade de certeza inequívoca. 
33.	Não é outra a orientação da jurisprudência do TCU, conforme se verifica dos julgados a seguir transcritos:
São válidas as comunicações processuais entregues, mediante carta registrada, no endereço correto do responsável, não havendo necessidade de que o recebimento seja feito por ele próprio (Acórdão 3648/2013-TCU-Segunda Câmara, Relator Ministro JOSÉ JORGE) ;
É prescindível a entrega pessoal das comunicações pelo TCU, razão pela qual não há necessidade de que o aviso de recebimento seja assinado pelo próprio destinatário. Entregandose a correspondência no endereço correto do destinatário, presume-se o recebimento da citação. (Acórdão 1019/2008-TCU-Plenário, Relator Ministro BENJAMIN ZYMLER) ;
As comunicações do TCU, inclusive as citações, deverão ser realizadas mediante Aviso de Recebimento - AR, via Empresa Brasileira de Correios e Telégrafos, bastando para sua validade que se demonstre que a correspondência foi entregue no endereço correto. (Acórdão 1526/2007-TCU-Plenário, Relator Ministro AROLDO CEDRAZ) .
34.	A validade do critério de comunicação processual do TCU foi referendada pelo Supremo Tribunal Federal, nos termos do julgamento do MS-AgR 25.816/DF, por meio do qual se afirmou a desnecessidade da ciência pessoal do interessado, entendendo-se suficiente a comprovação da entrega do "AR" no endereço do destinatário:
EMENTA: AGRAVO REGIMENTAL. MANDADO DE SEGURANÇA. DESNECESSIDADE DE INTIMAÇÃO PESSOAL DAS DECISÕES DO TRIBUNAL DE CONTAS DA UNIÃO. ART. 179 DO REGIMENTO INTERNO DO TCU. INTIMAÇÃO DO ATO IMPUGNADO POR CARTA REGISTRADA, INICIADO O PRAZO DO ART. 18 DA LEI nº 1.533/51 DA DATA CONSTANTE DO AVISO DE RECEBIMENTO. DECADÊNCIA RECONHECIDA. AGRAVO IMPROVIDO.
O envio de carta registrada com aviso de recebimento está expressamente enumerado entre os meios de comunicação de que dispõe o Tribunal de Contas da União para proceder às suas intimações.
O inciso II do art. 179 do Regimento Interno do TCU é claro ao exigir apenas a comprovação da entrega no endereço do destinatário, bastando o aviso de recebimento simples.
35.	No caso vertente, a citação do responsável se deu em endereço constante nos sistemas CPF e CNPJ da Receita (peça 35) . A entrega do ofício de citação nesse endereço ficou comprovada conforme aviso de recebimento assinado por terceiros, naquele endereço (peça 37) .
Da revelia
36.	Nos processos do TCU, a revelia não leva à presunção de que seriam verdadeiras todas as imputações levantadas contra os responsáveis, diferentemente do que ocorre no processo civil, em que a revelia do réu opera a presunção da verdade dos fatos narrados pelo autor. Dessa forma, a avaliação da responsabilidade do agente não pode prescindir da prova existente no processo ou para ele carreada.
37.	Ao não apresentar sua defesa, o responsável deixou de produzir prova da regular aplicação dos recursos sob sua responsabilidade, em afronta às normas que impõem aos gestores de recursos públicos a obrigação legal de, sempre que demandados pelos órgãos de controle, apresentar os documentos que demonstrem a correta utilização das verbas públicas, a exemplo do contido no art. 93 do Decreto-Lei 200/67: "Quem quer que utilize dinheiros públicos terá de justificar seu bom e regular emprego na conformidade das leis, regulamentos e normas emanadas das autoridades administrativas competentes." 
38.	Mesmo as alegações de defesa não sendo apresentadas, considerando o princípio da verdade real que rege esta Corte, procurou-se buscar, em manifestações dos responsáveis na fase interna desta Tomada de Contas Especial, se havia algum argumento que pudesse ser aproveitado a seu favor, o que não é o caso dos presentes autos.
CONCLUSÃO
39.	Diante da revelia do Sr. Christian Atos Farias de Oliveira (CPF XXX.701.628-XX) e inexistindo nos autos elementos que permitam concluir pela ocorrência de boa-fé ou de outros excludentes de culpabilidade em suas condutas, propõe-se que suas contas sejam julgadas irregulares e que o responsável seja condenado em débito, bem como que lhe seja aplicada a multa prevista no art. 57 da Lei 8.443/1992. 
PROPOSTA DE ENCAMINHAMENTO
40.	Diante do exposto, submetemos os autos à consideração superior, propondo ao Tribunal:
a)  considerar revel para todos os efeitos o Sr. Christian Atos Farias de Oliveira (CPF XXX.701.628-XX) , dando-se prosseguimento ao processo, com fulcro no art. 12, § 3º, da Lei n. 8.443/92;
b) com fundamento nos arts. 1º, inciso I, 16, inciso III, alíneas b e c, da Lei 8.443/1992 c/c os arts. 19 e 23, inciso III, da mesma Lei, e com arts. 1º, inciso I, 209, incisos II e III, 210 e 214, inciso III, do Regimento Interno, que sejam julgadas irregulares as contas do Sr. Christian Atos Farias de Oliveira (CPF XXX.701.628-XX) , na condição de empresário individual, e condená-lo ao pagamento das quantias a seguir especificadas, com a fixação do prazo de quinze dias, a contar das notificações, para comprovarem, perante o Tribunal (art. 214, inciso III, alínea "a", do Regimento Interno) , o recolhimento das dívidas aos cofres do Fundo Nacional de Saúde, atualizadas monetariamente e acrescidas dos juros de mora, calculados a partir das datas discriminadas, até a data dos recolhimentos, na forma prevista na legislação em vigor:
	VALOR ORIGINAL (R$) 
	DATA DA OCORRÊNCIA

	2.860,38
	24/02/2011

	115,83
	24/02/2011

	57,74
	24/02/2011

	2.267,08
	31/03/2011

	67,07
	31/03/2011

	2.955,18
	25/04/2011

	11,40
	25/04/2011

	77,87
	25/04/2011

	4.786,97
	31/05/2011

	200,70
	31/05/2011

	3,77
	31/05/2011

	7.245,39
	29/06/2011

	85,35
	29/06/2011

	28,20
	29/06/2011

	6.632,01
	10/08/2011

	57,80
	10/08/2011

	5.091,39
	31/08/2011

	64,20
	31/08/2011

	10,80
	31/08/2011

	6.526,61
	28/09/2011

	31,20
	28/09/2011

	12,00
	28/09/2011

	6.813,56
	18/11/2011

	70,95
	18/11/2011

	42,72
	18/11/2011

	5.208,15
	09/12/2011

	112,92
	09/12/2011

	2,40
	09/12/2011

	7.362,60
	30/12/2011

	122,97
	30/12/2011

	87,16
	30/12/2011

	7.431,84
	13/02/2012

	104,88
	13/02/2012

	4,80
	13/02/2012

	7.411,38
	14/03/2012

	30,60
	14/03/2012

	31,02
	14/03/2012

	6.613,00
	27/03/2012

	116,52
	27/03/2012

	132,76
	27/03/2012

	7.205,66
	27/04/2012

	162,42
	27/04/2012

	31,50
	27/04/2012

	3.244,05
	12/06/2012

	34,80
	12/06/2012

	7,20
	12/06/2012

	1.066,69
	14/06/2012

	13,77
	14/06/2012

	26,73
	14/06/2012

c)	aplicar ao Sr. Christian Atos Farias de Oliveira (CPF XXX.701.628-XX) a multa prevista no art. 57 da Lei 8.443/1992 c/c o art. 267 do Regimento Interno, com a fixação do prazo de quinze dias, a contar das notificações, para comprovar, perante o Tribunal (art. 214, inciso III, alínea "a", do Regimento Interno) , o recolhimento das dívidas aos cofres do Tesouro Nacional, atualizadas monetariamente desde a data do acórdão até a do efetivo recolhimento, se for paga após o vencimento, na forma da legislação em vigor;
d)	autorizar, desde logo, nos termos do art. 28, inciso II, da Lei 8.443/1992, a cobrança judicial das dívidas caso não atendidas as notificações
e)	autorizar, caso requerido, nos termos do art. 26 da Lei 8.443/1992 c/c o art. 217 do Regimento Interno, o parcelamento das dívidas em até 36 (trinta e seis) parcelas, corrigidas monetariamente até a data do pagamento, esclarecendo ao responsável que a falta de pagamento de qualquer parcela importará no vencimento antecipado do saldo devedor (§ 2º do art. 217 do Regimento Interno do Tribunal) , sem prejuízo das demais medidas legais, fixando-lhes o prazo de quinze dias, a contar do recebimento da notificação, para comprovarem perante o Tribunal o recolhimento da primeira parcela, e de trinta dias, a contar da parcela anterior, para comprovarem os recolhimentos das demais parcelas, devendo incidir sobre cada valor mensal, atualizado monetariamente, os juros de mora devidos, na forma prevista na legislação em vigor;
f)	encaminhar cópia da deliberação ao Procurador-Chefe da Procuradoria da República em São Paulo, nos termos do § 3º do art. 16 da Lei 8.443/1992 c/c o § 7º do art. 209 do Regimento Interno do TCU, para adoção das medidas cabíveis; e comunicar-lhe que o relatório e o voto que a fundamentarem podem ser acessados por meio do endereço eletrônico www.tcu.gov.br/acordaos e que, caso haja interesse, o Tribunal pode enviar-lhe cópia desses documentos sem qualquer custo."
É o Relatório.

não há.

Procurador Rodrigo Medeiros de Lima.

TOMADA DE CONTAS ESPECIAL. IMPUGNAÇÃO DE DESPESAS REFERENTE AO PROGRAMA FARMÁCIA POPULAR DO BRASIL - AQUI TEM FARMÁCIA POPULAR (PFPB) NO PERÍODO DE JANEIRO/2011 A ABRIL/2012. CITAÇÃO. REVELIA. IRREGULARIDADE DAS CONTAS. DÉBITO E MULTA. CIÊNCIA.

TOMADA DE CONTAS ESPECIAL (TCE)

Secretaria de Controle Externo de Tomada de Contas Especial (SecexTCE).

Conforme consignado no Relatório precedente, esta Tomada de Contas Especial foi instaurada pelo Fundo Nacional de Saúde (FNS) , em desfavor de Christian Atos Farias de Oliveira, na condição de empresário individual, em razão da aplicação irregular dos recursos repassados a Christian Atos Farias de Oliveira/Droga Rio, no âmbito do Programa Farmácia Popular do Brasil - Aqui Tem Farmácia Popular (PFPB) , no período de janeiro/2011 a abril/2012.
2.	A fase interna desta TCE obedeceu à regência normativa para a espécie e resultou na constatação de prejuízo ao Erário e identificação do responsável, conforme Relatório de Tomada de Contas Especial (peça 26) , Relatório e Certificado de Auditoria (peças 27 e 28) , Parecer do Dirigente do Controle Interno (peça 29) , em conclusões uniformes por considerar irregulares as contas prestadas. O pronunciamento ministerial respectivo consta da peça 30.
3.	No âmbito deste Tribunal, após exame da documentação inicialmente trazida ao processo, a SecexTCE procedeu à citação do responsável (peça 36) , tendo o ofício indicado adequadamente a irregularidade em apuração, nos seguintes termos:
"a)	Irregularidade: falta de apresentação de notas fiscais comprovando as aquisições de medicamentos dispensados pelo Programa Farmácia Popular do Brasil;
b)	Irregularidade: falta de cupons e receituários, receitas sem data, com datas vencidas, sem assinaturas do médico, sem CRM do médico, sem nome do médico, ilegível, com data ilegível com número CRM do médico ilegível;"
4.	Importa destacar que o expediente de citação encaminhado ao responsável foi recepcionado no endereço constante do sistema CPF da Receita Federal (AR, peça 37) , mas, transcorrido o prazo regimental fixado, o responsável manteve-se inerte, de modo que resta considerá-lo revel e dar prosseguimento ao processo, nos termos do art. 12, § 3º, da Lei 8.443/1992.
5.	Vale observar que a SecexTCE examinou adequadamente as questões relativas a eventuais outros débitos imputáveis ao responsável, bem como quanto à possibilidade de responsabilização da pessoa física dos empresários individuais que, neste caso, cabe a imputação da responsabilidade apenas à pessoa física, uma vez que "a empresa individual não tem personalidade jurídica diversa e separada do titular, constituindo uma única pessoa e um único patrimônio", conforme constante do Acórdão 2737/2013-TCU-Plenário, da relatoria do Ministro Augusto Sherman Cavalcanti.
6.	Uma vez que as irregularidades apuradas nestes autos foram praticadas a menos de dez anos (em 2011 e 2012) , não há que se falar em prescrição, tanto em relação à pretensão punitiva deste Tribunal como em relação ao ressarcimento do débito.
7.	Inexistindo, portanto, elementos que demonstrem a boa-fé ou de outros excludentes de culpabilidade na conduta do responsável, não há outro encaminhamento a ser dado ao presente processo que não o julgamento pela irregularidade de suas contas especiais, condenando-o pelo débito apurado, além de aplicar-lhe a multa prevista no art. 57 da Lei 8.443/1992, cujo valor, em face do montante atualizado do débito, fixo em R$ 15.000,00 (quinze mil reais) . 
8.	Com fundamento no art. 16, § 3º, da Lei 8.442/92, deve ser remetida cópia dos autos ao Procurador-Chefe da Procuradoria da República no Estado de São Paulo, para as providências que entender cabíveis.
	Ante o exposto, VOTO no sentido de que o Tribunal adote a deliberação que ora submeto à apreciação deste Colegiado.
	TCU, Sala das Sessões Ministro Luciano Brandão Alves de Souza, em 23 de junho de 2020.
AROLDO CEDRAZ 
Relator